【裁判字號】    90,訴,1
【裁判日期】    900606
【裁判案由】    返還不當得利
【裁判全文】
臺灣新竹地方法院民事判決  九十年度訴字第一號
    原        告  子○○
                  己○○
                  辛○○
                  辰○○
                  庚○○
                  寅○○○
                  丑○○○
                  壬○○
                  丁○○
                  戊○○
                  乙○○
    同訴訟代理人  癸○○
    訴訟代理  人  卯○○
    被        告  丙○○
                  甲○○
右當事人間請求返還不當得利事件，本院判決如左：
    主    文
被告丙○○、甲○○應給付原告新臺幣玖萬玖仟參佰肆拾元，及自民國八十五年三月
八日起至清償日止，按年息百分之五計算之利息。
被告甲○○應給付原告新臺幣壹拾貳萬玖仟捌佰零捌元，及自民國八十五年三月八日
起至清償日止，按年息百分之五計算之利息。
原告其餘之訴駁回。
訴訟費用由被告負擔五分之一，餘由原告負擔。
本判決第一項於原告以新臺幣參萬參仟元為被告丙○○、甲○○；第二項於原告以新
臺幣肆萬元為被告甲○○，各供擔保後，均得為假執行。
原告其餘假執行之聲請均駁回。
    事    實
甲、原告方面：
一、聲明：
（一）被告二人應連帶給付原告新台幣（下同）七十一萬四千四百十元，及自起訴狀
      繕本送達翌日起至清償日止，按年息百分之五計算之利息。
（二）被告甲○○應給付原告三十八萬九千五百四十一元，及自起訴狀繕本送達翌日
      起至清償日止，按年息百分之五計算之利息。
（三）訴訟費用由被告連帶負擔。
（四）原告願提供現金或有價證券以供擔保，請准宣告假執行。
二、陳述：
（一）緣坐落新竹縣新豐鄉○○段松柏林小段八六之一地號、地目田，面積三八九九
      平方公尺之土地，於經本院以六十年度更字第十二號分割共有物判決予以判決
      分割，係全部分歸原告取得，嗣該土地經分割成該段八六之一、八六之二四地
      號二筆，重測後改為新豐鄉○○段一０一、一０一之一、一０二地號三筆，面
      積合計為三八八九點一一平方公尺。而新竹縣新豐鄉○○段松柏林小段五十地
      號、地目早、面積一八一九平方公尺之土地，經上開判決予以判決分割，其中
      九五七平方公尺係分歸原告取得，其餘部分，其中三二一平方公尺分歸被告之
      先父吳廷生，另一五四平方公尺分歸吳廷輝之繼承人，而三八七平方公尺分歸
      吳阿接之繼承人，嗣該五十地號土地，被分割為五十及五十之一地號二筆，其
      中五十地號於重測後改為新豐鄉○○段四四地號、面積一三四五點０七平方公
      尺，五十之一地號改為新豐鄉○○段六二地號、面積四七三點０五平方公尺，
      有前述之分割判決書及土地登記簿謄本可參。
（二）原告因上開分割而取得之土地，原均由其母吳陳月娥處理，惟因原告之母之疏
      忽，漏未就前開土地辦理分割登記，待原告於日後發現，欲補辦分割共有物之
      登記時，始發現被告於七十四年十二月十六日，辦理其父吳廷生遺產繼承登記
      而補繳遺產稅時，明知原告已因分割及繼承，而取得上開舊新豐鄉○○段松柏
      林小段八六之一地號土地全部，面積三八八九點一一平方公尺，以及該分割為
      舊地號係上開松柏林小段五十地號土地中之面積計四八一點零七平方公尺之土
      地，卻利用原告尚未辦理分割登記，該等土地在原登記簿謄本上，仍登載為被
      告二人之被繼承人吳廷生擁有持分八六四０分之八四七之情形下，以其等繼承
      取得該等持分為由，持上開土地之持分，用以抵繳遺產稅，並因此致該等土地
      之持分被移轉登記為中華民國所有。且被告甲○○明知上開屬分割後為舊松柏
      林小段五０之一地號、面積四七三點０五之土地，於依據上開分割共有物之判
      決分割後係屬原告所有，卻故意利用原告尚未辦理分割登記，該筆土地之原登
      記簿謄本仍登載有被告甲○○持分一七二八０分之八四七之機會，擅於七十八
      年間將該持分以出賣為原因，實為贈與之方式，而辦理移轉登記為其當時之同
      居人即訴外人楊碧垂所有。被告所為上開抵稅及出售土地之行為，因新湖地政
      事務所基於保護中華民國及楊碧垂為善意受讓之第三人之原則，乃認中華民國
      因抵稅以及楊碧垂因買受而取得之上開土地持分之登記，仍屬合法有效，因此
      致原告受有損害。
（三）被告不以其等繼承自其等父親吳廷生因前開分割共有物判決而取得之上開土地
      ，用以抵繳遺產稅，卻以明知為原告因分割及繼承而取得之土地予以抵繳，因
      此免去其等應補繳遺產稅之義務，且被告甲○○將上開之原屬原告取得之舊五
      ０之一地號土地，其中之持分一七二八０分之八四七部分，出售予楊碧垂而獲
      有價金之利益，致原告受有損害，其間顯有因果關係，原告自得依民法第一百
      七十九條及一百八十二條第二項末段所定不當得利之法律關係，訴請被告返還
      其等所受之利益。而因原告上開遭被告抵稅及出售之土地，均毗鄰現有都市計
      劃住宅區○○路道路，不久將發展為都市計劃用地，其價值非一般農地可比，
      是被告所受之利益數額，應以上開土地遭被告二人抵稅及遭被告甲○○出售之
      土地面積，按該等土地八十九年間之公告現值，比照政府征收加四成予以計算
      所得之價值，作為被告所受之利益。其中就被告二人抵稅部分所受之利益，總
      計為七一四四一０元（計算方式：(1)101及101之1地號面積194.05平方公尺乘
      以8640分之847=19.2平方公尺，19.2乘以1000乘以1.4=2662 8；(2)102地號面
      積3695.06平方公尺乘以8640分之847=362.23平方公尺，362.2 3乘以1200乘以
      1.4=608555；(3)44地號面積481.07平方公尺乘以8640分之847=4 7.16平方公尺
      ，47.16乘以1200乘以1.4=79229，26628+608555+79229=714410），而就甲○
      ○出賣土地所得價金利益部分，則為三八四五四一元（計算方式：62地號面積
      473.05乘以17280分之847=23.18平方公尺，23.18乘以12000乘以1.4=384541）
      。而因被告係明知而受有上開之利益，從而，原告自得本於不當得利之法律關
      係，訴請被告二人連帶給付原告七一四四一０元，並訴請被告甲○○給付原告
      三八四五四一元，及均自起訴狀繕本送達翌日起，至清償日止按年息百分之五
      計算之利息。
三、對被告抗辯之陳述：
（一）被告雖辯稱其等係接到政府機關補繳遺產稅之通知，始以其等繼承取得之土地
      予以抵稅，且甲○○係應楊碧垂之要求而出售繼承取得之部分土地，而先前土
      地之判決分割及分割登記事宜，係其等之父吳廷生辦理，其等當時並不知情，
      故其等並無何不當得利云云。惟查，於前開分割共有物之判決中，土地共計六
      十四筆，而被告之父吳廷生分割取得其中二十筆土地內之部分或全部，並於六
      十四年間即依該確定判決辦理分割登記為吳廷生名義所有。然斯時吳廷生已年
      近八旬，被告年近五十歲，核諸常情，實際辦理者均係被告二人，焉能謂其等
      不知情。況且於分割當時，有多筆土地係全部分歸吳廷生所有，倘被告抵稅及
      出售當時，非係故意以原告分割及繼承取得之土地持分為之，何以當時不以其
      父吳廷生分得之單獨整筆之土地為之，而係以登記簿上仍為共有，並已分割歸
      原告等所有之土地持分為之？
（二）被告雖辯稱縱使其抵稅及出售土地當時，確有不當得利，惟因當時其等並不知
      情，係直到本件原告為請求時始為知悉，然此時其等所受之利益業均已不存在
      ，自不須再對原告負返還之責任云云。惟查，依前所述，被告既係明知非為自
      己分得之土地而用以抵稅及出售，故其係明知而受有不當得利，自不得適用民
      法第一百八十二條之規定，而主張免除其返還之責任。況被告既係持原屬原告
      分得之土地用以抵稅，自然減少必需持其自己所有之土地用以抵稅之情形，故
      被告所受之利益，自因其部分土地不需因抵稅減少，仍屬其所有而繼續存在，
      自無被告所言所受利益已不存在之情事。
（三）被告另辯稱原告行使之本件請求權，已罹於時效消滅云云，惟查，被告係於七
      十四年十二月十六日，因其抵繳遺產稅之行為，致上開原屬原告分割及繼承取
      得之土地遭登記為國有，是原告欲向被告行使不當得利返還請求權，其時效應
      係自七十四年十二月十七日始起算，而本件原告係於八十九年十二月十五日對
      被告提起訴訟而請求，自未罹於十五年之請求權時效。
四、證據：提出本院六十年度更字第十二號民事判決影本一份、人工登載之土地登記
    簿謄本一份、電腦製作之土地登記簿謄本一份、地價證明書一份、地籍圖謄本一
    份、本院自行收納款項統一收據影本一份，並聲請至現場履勘。
乙、被告方面：
    被告丙○○未於最後言詞辯論期日到場，據其於前言詞辯論期日到場，與被告甲
    ○○於言詞辯論期日到場所為之聲明及陳述如左：
一、聲明：原告之訴駁回；訴訟費用由原告負擔。
二、陳述：
    被告之父吳廷生係依據原告所指之分割共有物之判決辦理分割登記，再由被告繼
    承取得土地後，依法於七十四年間，根據稅捐機關之要求，以自己繼承取得之土
    地持分辦理抵繳遺產稅作業，甲○○嗣後並於七十八年間，將部分土地之持分低
    價售予楊碧垂，上開作業均是根據地政事務所核發之有效土地登記簿謄本之資料
    而為，不可能以原告取得之土地來為之，是被告二人絕無原告所指故意以原告分
    割及繼承取得之土地持分，用以抵稅及出售之情事，原告所提出之該份六十年間
    之分割共有物之判決，是否係確定判決，可否作為原告與被告先父間分割共有物
    之最後依據？是否尚有其他資料未予提出，均有疑義。且被告並無參與原告所述
    分割共有物之訴訟及被告父親辦理分割共有物之登記事宜，更無原告所指已知悉
    受有利益之情形。況任何人不可能以他人之土地作為繼承遺產或抵繳遺產稅之用
    ，縱使本件地政機關或稅務機關有所疏失，原告請求之對象應係地政機關或稅務
    機關，而非被告二人。再者，原告本件不當得利之請求權，已罹於時效消滅，且
    其計算所受之損害，以前開土地八十九年間之土地公告現值加四成計算，亦屬過
    高而不實在。
三、證據：提出遺產稅繳納通知書影本一份、被繼承人吳廷生遺產證明表影本一份、
    新竹市稅捐稽徵處函影本二份、遺產稅繳清證明書影本一份、遺產明細表影本一
    份、土地之人工及電腦登記簿謄本影本各一份。
丙、本院依職權調取本院六十年度更字第十二號民事判決原本。
    理    由
一、程序方面：
    本件被告丙○○經合法通知，未於最後言詞辯論期日到場，核無民事訴訟法第三
    百八十六條各款所列情形，爰依原告聲請，由其一造辯論而為判決。
二、得心證之理由：
（一）原告主張坐落新竹縣新豐鄉○○段松柏林小段八六之一地號、地目田，面積三
      八九九平方公尺之土地，於經本院以六十年度更字第十二號分割共有物判決予
      以判決分割，係全部分歸原告取得，嗣該土地經分割成該段八六之一地號（面
      積三七一九平方公尺）、八六之二四地號（面積一八０平方公尺）二筆，重測
      後改為新豐鄉○○段一０一、一０一之一、一０二地號三筆，面積合計為三八
      八九點一一平方公尺。而新竹縣新豐鄉○○段松柏林小段五十地號、地目早、
      面積一八一九平方公尺之土地，經上開判決予以判決分割，其中九五七平方公
      尺係分歸原告取得，其餘部分，其中三二一平方公尺分歸被告之先父吳廷生，
      另一五四平方公尺分歸吳廷輝之繼承人，而三八七平方公尺分歸吳阿接之繼承
      人，嗣該五十地號土地，於六十五年間被分割為五十地號（面積一三四四平方
      公尺）及五十之一地號（面積四七五平方公尺）二筆，其中五十地號嗣後經重
      測後改為新豐鄉○○段四四地號、面積一三四五點０七平方公尺，五十之一地
      號改為新豐鄉○○段六二地號、面積四七三點０五平方公尺。原告因上開分割
      而取得之土地，原均由其母吳陳月娥處理，惟因其母之疏忽，漏未就前開土地
      辦理分割登記，待原告於日後發現，補辦分割共有物之登記時，始發現被告二
      人於七十四年十二月十六日，辦理其父吳廷生遺產繼承登記而補繳遺產稅時，
      明知原告已因分割，而取得上開舊新豐鄉○○段松柏林小段八六之一地號土地
      全部，面積三八八九點一一平方公尺，以及取得同舊地段五０地號土地（在未
      予再度分割前，面積為一八一九平方公尺）中之九五七平方公尺之土地，卻利
      用原告尚未辦理分割登記，該等土地在原登記簿謄本上，仍登載為被告二人之
      被繼承人吳廷生擁有持分八六四０分之八四七之情形下，以其等繼承取得該等
      持分為由，持上開土地之持分，用以抵繳遺產稅，並因此致該等土地之持分被
      移轉登記為中華民國所有。且被告甲○○亦明知上開土地之分割情形，卻故意
      利用原告尚未辦理分割登記，該筆舊松柏林小段五０之一地號土地（面積為四
      七五平方公尺者）之原登記簿謄本仍登載有被告甲○○持分一七二八０分之八
      四七之機會，擅於七十八年間將該持分以出賣為原因，實為贈與之方式，而辦
      理移轉登記為其當時之同居人即訴外人楊碧垂所有。被告二人所為上開抵稅及
      被告甲○○所為出售土地之行為，因新湖地政事務所基於保護中華民國及楊碧
      垂為善意受讓之第三人之原則，乃認中華民國因抵稅以及楊碧垂因買受而取得
      之上開土地持分之登記，仍屬合法有效，因此致原告受有損害等情，已據原告
      提出本院六十年度更字第十二號民事判決影本一份、人工登載之土地登記簿謄
      本一份、電腦製作之土地登記簿謄本一份、地價證明書一份、地籍圖謄本一份
      為證，而被告二人對於其等有以上開土地之持分用以抵繳遺產稅，致該等土地
      登記為國有，及被告甲○○有以買賣為原因，將上開舊地號為新豐鄉○○○○
      段五十之一地號、面積四七五平方公尺、持分一七二八０分之八四七之土地，
      辦理移轉登記予訴外人楊碧垂乙節，固不爭執，此部分堪信為真實。惟被告否
      認受有何不當得利，辯稱：渠等之父吳廷生先前係依據原告所指之分割共有物
      之判決，就共有之土地辦理分割登記，再由其等依繼承取得土地後，依法於七
      十四年間，以取得之土地持分予以抵繳遺產稅，嗣後並由甲○○將取得之土地
      持分出售予楊碧垂，自無原告所指以其等土地抵稅及出售之情事發生。且其二
      人既未參與共有物分割登記之事宜，自屬不知情，縱使因此受有不利益，因該
      利益已不存在，自不須再負返還責任，況原告本件之不當得利返還請求權已罹
      於時效等語。故本件兩造間有爭執，應予審究者，在於：(1)本件原告之不當得
      利返還請求權，是否已罹於時效消滅？(2)被告是否有以原告所指其分割及繼承
      取得之前開土地，持以抵繳遺產稅及出售，其等辦理當時是否知情？(3)倘被告
      受有不當時利，其是否得主張現存利益已不存在而免其返還責任？(4)被告應負
      之返還金額為何？
（二）經查，原告主張之前開舊松柏林小段八六之一、八六之二四及五０地號（面積
      一三四四平方公尺）、持分均八六四０分之八四七之土地，係於七十四年間經
      被告二人持以抵繳遺產稅，並於七十四年十二月十六日辦理登記為國有，而另
      筆舊松柏林小段五０之一地號（面積四七五平方公尺）、持分一七二八０分之
      八四七之土地，係於七十八年十月五日，由被告甲○○以買賣為原因移轉登記
      為訴外人楊碧垂所有之情，已如前述。而原告主張因被告之行為，導致上開登
      記之發生，被告因此受有利益，並致其等受有損害，準此，原告本件主張之不
      當得利請求權，係請求權之起算時點最早應自七十四年十二月十七日，惟因原
      告係於八十九年十二月十五日提起本件訴訟，向被告為不當得利之請求，此有
      原告提出之本院自行收納款項統一收據影本一份在卷可憑。是原告為本件之不
      當得利請求時，尚未罹於十五年之請求權時效，被告辯稱原告已罹於時效消滅
      云云，尚難以成立。
（三）次查，原告主張坐落舊新竹縣新豐鄉○○段松柏林小段八六之一地號、地目田
      ，面積三八九九平方公尺之土地，於經本院以六十年度更字第十二號分割共有
      物判決予以判決分割時，係全部分歸原告取得，另同段五十地號、地目早、面
      積一八一九平方公尺之土地，經上開判決予以判決分割時，係將其中九五七平
      方公尺係分歸原告取得，其餘部分，其中三二一平方公尺分歸被告之父吳廷生
      ，另一五四平方公尺分歸吳廷輝之繼承人，而三八七平方公尺分歸吳阿接之繼
      承人，而上開判決（宣判日為六十年四月二十七日），係屬確定之判決之情，
      有原告提出之上開判決影本一份在卷可憑。雖被告否認該判決係屬確定判決，
      惟查，於前開分割共有物事件中，分割之土地共計六十四筆，而被告之父吳廷
      生依該判決分割取得其中二十筆土地內之部分或全部，已據本院調取該判決之
      判決原本核對無訛，並有該份判決書影本之內容可參（至於該分割共有物事件
      之卷宗，已逾保存期限而銷毀）。且吳廷生所分得之土地，其中至少有二筆即
      舊松柏林小段四六及八二地號土地，係於六十四年間即依上開判決聲請地政事
      務所辦理登記為吳廷生所有，而登記之原因，並載明係共有物分割，且原因發
      生日為六十年四月二十七日，亦與上開判決之宣判日相同之情，有原告提出之
      該二筆土地之登記簿謄本在卷可憑。參以依原告於八十九年間聲請就前開之舊
      松柏林小段八六之一、五０、五０之一（即重測後之泰豐段一０一、一０一之
      一、一０二、四四、六二地號土地），辦理更正登記時，依土地登記簿謄本上
      所載之原因發生日期，亦係六十年四月二十七日（或二十八日）之情，有該等
      土地之電腦登記簿謄本在卷可憑，準此，堪認地政事務所確係依據前開判決而
      辦理分割登記及更正登記，則依土地登記規則第二十八條第四款規定「左列登
      記由權利人或登記名義人單獨申請之：... 四、因法院拍定或判決確定之登記
      .... 」之內容，可見該判決確係原告與被告父親吳廷生等人間，有關前開土
      地之共有物分割之確定判決無誤，是被告辯稱上開土地並非確定判決云云，尚
      難以成立。而依前開之說明，根據該確定之分割共有物判決，其中前開之舊松
      柏林小段八六之一地號土地全部、面積三八九九平方公尺，以及同段五十地號
      、地目早、面積一八一九平方公尺之土地，其中九五七平方公尺，係確定分歸
      原告取得，惟因原告未於當時予以辦理分割登記，致被告得以在七十四年間，
      以上開土地因未辦理分割登記，致其於分割前之狀態仍係登載為被告二人之被
      繼承人吳廷生擁有持分八六四０分之八四七之情形下，持該等土地（即其中之
      舊松柏林小段八六之一地號所再分割成之八六之一、八六之二四地號，以及舊
      松柏林小段五０地號所分割出之其中舊松柏林小段五０地號）之持分予以抵繳
      遺產稅，因而免除被告二人之繳納遺產稅之義務，並由被告甲○○於七十八年
      間將由前述舊松柏林小段五０地號再分割而出之五０之一地號土地中，因原告
      未辦理分割登記而仍登記為被告甲○○所有之應有部分一七二八０分之八四七
      ，以買賣為原因移轉登記為楊碧垂所有，是被告二人自屬受有利益，並因該等
      抵繳遺產稅之土地及移轉登記為楊碧垂所有之土地已分別歸屬國有及楊碧垂所
      有，致原告已無從再依前述之分割判決，請求地政機關予以分割登記，因而亦
      無從取得該等土地應有部分之所有權，自屬受有損害，且其間有直接因果關係
      。是原告主張被告上開所為係屬對其成立不當得利，堪以採信。
（四）雖被告辯稱其等不知持以抵稅及移轉登記予楊碧垂之土地，非其等繼承取得之
      土地，且縱認其等受有利益，亦因所受利益已不存在而不再負有返還責任云云
      。惟查，上開分割共有物判決所審理之土地，就原告與被告之父吳廷生之間，
      既係其家族間所共有之土地，此有該分割共有物之判決影本可參，且於六十四
      年間，針對吳廷生所分割取得之前述舊松柏林小段四六及八十二地號土地，辦
      理分割登記當時，吳廷生本人已屬年近八十歲之老人，而被告二人則為吳廷生
      之兒子，並於嗣後繼承取得吳廷生留下之多筆土地之情，為被告所不爭執，衡
      諸常情，被告二人應無對上開土地經法院判決之分割情形，均無所悉之理。參
      以於被告二人在七十四年間辦理繼承登記及抵稅時，應可從其等請領之相關土
      地之登記簿謄本等資料，得悉其等繼承取得之土地，係經由六十年間之共有物
      分割判決，經辦理分割登記後而來，且亦知悉前述經其等持去抵稅及出售之土
      地，尚未辦理分割登記，詎被告卻特意持未經辦理分割登記之土地用以抵稅及
      出售，是被告諉稱其等於抵稅及出售土地時，均不知該分割共有物判決之分割
      情形云云，尚與常情不符。因此，原告主張被告係明知前開土地已經分割屬原
      告所有，卻故意予以持去抵稅及出售乙節，堪以採信。又因被告受領利益時既
      係知情，則其以所受利益目前已不存在為由，據以辯稱免負返還責任云云，自
      難以成立。
（五）至就被告所負之返還責任部分，按「無法律上原因而受利益，致他人受損害者
      ，應返還其利益」、「受領人於受領時，知無法律上之原因或其後知之者，應
      將受領時所得之利益，或知無法律上之原因時，所現存之利益，附加利息，一
      併償還，如有損害，並應賠償」，民法第一百七十九條前段、第一百八十二條
      第二項定有明文，依此，可知不當得利之受領人，於受領時知悉者，其所應附
      加返還之利息，其起算日應自受領時起。經查，被告以上開舊松柏林小段八六
      之一地號（面積三七一九平方公尺）及同段八六之二四地號（面積一八０平方
      公尺）土地，原屬全部分歸原告取得之該二筆土地之應有部分八六四０分之八
      四七予以抵稅，而當時抵扣之遺產稅為八四０九０元（即八０二０八加上三八
      八二），且其以舊松柏林小段五０地號（面積為一三四四平方公尺）未辦理分
      割登記時，仍登記為其父吳廷生所有之應有部分八六四０分之八四七之所有權
      予以抵充遺產稅為二八九八六元，此有被告提出之遺產稅繳納通知書影本一份
      、被繼承人吳廷生遺產證明表影本一份、新竹市稅捐稽徵處函影本二份、遺產
      稅繳清證明書影本一份、遺產明細表影本一份之記載內容在卷可憑（依遺產明
      細表及遺產證明表之核定價額欄可以看出），而因就上開遭抵稅之舊松柏林小
      段五０地號土地，其在未與舊松柏林小段五０之一地號土地分割前，係屬舊松
      柏林小段五０地號土地（面積為一八一九平方公尺），而該筆土地於分割當時
      ，係將其中面積一八一九平方公尺之土地，其中之九五七平方公尺部分分歸原
      告取得，並非整筆土地皆分歸原告，從而，被告以該筆舊五０地號土地（面積
      一三四四平方公尺）之應有部分八六四０分之八四七抵稅，其當時所受之利益
      即為一五二五０元（即二八九八六乘以九五七除以一八一九）。故原告因被告
      二人之抵稅行為，所得請求被告返還之利益，依前述民法第一百八十二條第二
      項之規定，本應為九九三四０元（即八四０九０加一五二五０）及該金額自被
      告知情時即七十四年十二月十六日起，至清償日止按年息百分之五計算之利息
      。至於原告主張其等因被告二人之行為，另受有其他損害，爰請求依前開土地
      目前之市價計算原告所受之損害額云云，惟查，因原告迄未就其等受有其他之
      損害部分，予以舉證，是其此部分主張，尚難以採信。再者，因就利息之請求
      部分，其請求權因五年間不行使而消滅，民法第一百二十六條定有明文，而本
      件被告係於九十年三月八日始收受到原告之起訴狀繕本，因被告就此已為時效
      之抗辯，是利息請求權超過五年部分即罹於時效而消滅，因此，原告僅能請求
      自八十五年三月八日起，至清償日止，按年息百分之五計算之利息。又因本件
      原告係基於不當得利之法律關係請求被告二人返還所受之利益，是被告既無明
      示對於原告各負全部給付責任之情形，且法律亦無規定被告應負連帶返還責任
      ，從而，原告在請求被告二人給付其九九三四０元，及自八十五年三月八日起
      至清償日止，按年息百分之五計算之利息，核屬有據，應予准許，逾此範圍及
      請求被告二人【連帶】給付之請求部分，則無理由，應予以駁回。
（六）另就原告請求被告甲○○返還利益部分，經查，被告甲○○係利用原告未依前
      述之分割判決，就上開舊松柏林小段五０地號（面積一八一九平方公尺）予以
      辦理分割登記，嗣後該筆土地因故分割為同段五０地號（面積一三四四平方公
      尺）及五０之一地號（面積四七五平方公尺）之機會，於七十五年二月五日將
      其中五０之一地號土地應有部分一七二八０分之八四七辦理繼承登記為自己所
      有後，再於七十八年間將該應有部分所有權以買賣為原因辦理移轉登記為楊碧
      垂所有之情，已如前述，而因嗣後前開之舊松柏林小段五０地號（面積一三四
      四平方公尺）重測後變更為泰豐段四四地號，而該地號其後再度於八十九年間
      因原告持前述之分割判決而變理分割登記為該段四四地號（面積四八三點０七
      平方公尺）、四四之一、之二、之三地號，而前述舊松柏林小段五０之一地號
      （面積四七五平方公尺）則於重測後變更為泰豐段六二地號（面積四七三點０
      五平方公尺）之情，有原告提出之相關土地登記簿謄本在卷可憑，因此，就上
      開泰豐段四四及六二地號二筆土地面積之合計九五六點一二平方公尺（即四八
      三點０七加上四七三點０五等於九五六點一二平方公尺），正與原告先前依前
      述之分割判決所自舊松柏林小段五０地號（面積一八一九平方公尺）中，所分
      得之九五七平方公尺相當。從而，依前開所述，就上開之泰豐段六二地號，如
      依前述之分割判決予以分割，本應全部分歸原告取得，惟因被告甲○○之前開
      行為，致其中之應有部分一七二八０分之八四七由其辦理繼承取得，並再移轉
      登記予楊碧垂，故計算被告甲○○所受之利益，自應以甲○○辦理繼承登記該
      筆土地之應有部分所有權時，該土地之一七二八０分之八四七應有部分所有權
      之價值為準。而因該筆泰豐段六二地號（即舊松柏林小段五０之一地號）土地
      ，於七十八年間其公告現值為每平方公尺四千元，此有原告提出之地價證明書
      在卷可憑，而經本院履勘結果，該土地係位於新豐鄉鄉間，其上目前雜草林木
      叢生，旁邊有二米寬的產業道路，四週是稻田與林木，距離省道台一線新豐段
      約六百公尺，附近有稀疏的住家之情，有本院九十年四月十一日勘驗筆錄在卷
      可憑，而本院斟酌上開土地坐落之位置及利用、經濟狀況等情形，衡以一般土
      地之公告現值，常較土地之一般市價偏低之情，認為該筆土地之上開應有部分
      於被告甲○○辦理繼承取得，其後並出售予楊碧垂致原告受損之時，其每平方
      公尺之價值，應以公告現值加四成即每平公尺五六００元為合理。從而，被告
      甲○○於七十幾年間因其行為致受有利益，使原告受有損害，其所受之利益為
      一二九八０八元（計算方式：泰豐段六二地號土地面積四七三點０五平方公尺
      乘以八四七除以一七二八０等於二三點一八平方公尺，二三點一八平方公尺乘
      以五六００元等於一二九八０八元）。故原告因被告甲○○上開之不當得利，
      所得請求被告甲○○返還之利益，依前述民法第一百八十二條第二項之規定，
      本應為一二九八０八元及該金額自被告知情時即七十幾年間某日起，至清償日
      止按年息百分之五計算之利息。惟因就利息之請求部分，被告甲○○已為時效
      之抗辯，而本件被告甲○○係於九十年三月八日始收受到原告之起訴狀繕本，
      已如前述，是利息請求權超過五年部分即罹於時效而消滅，因此，原告僅能請
      求自八十五年三月八日起，至清償日止，按年息百分之五計算之利息。從而，
      原告在請求被告甲○○給付其一二九八０八元，及該金額自八十五年三月八日
      起至清償日止，按年息百分之五計算之利息，核屬有據，應予准許，逾此範圍
      ，則無理由，應予以駁回。
三、就原告勝訴部分，原告陳明願供擔保，聲請宣告假執行，經核並無不合，爰酌定
    相當擔保金額准許之。至於原告聲請以有價證券供擔保之部分，因原告並未特定
    為何種有價證券，是此部分之聲請尚乏依據，且原告敗訴部分，其假執行之聲請
    已失所附麗，均應予以駁回。
四、本件判決之基礎已臻明確，兩造其餘之攻擊、防禦方法及舉證，核與判決結果無
    影響，爰不一一予以論列，併此敘明。
五、據上論結，本件原告之訴為一部有理由，一部無理由，依民事訴訟法第三百八十
    五條第一項前段、第七十九條但書、第八十五條第一項本文、第三百九十條第二
    項，判決如主文。
中      華      民      國    九十      年      六      月     六       日
                                  臺灣新竹地方法院民事第一庭
~B法      官  鄭政宗
右為正本係照原本作成。
如對本判決上訴，須於判決送達後廿日內向本院提出上訴狀。
~B法院書記官  王恬如
中      華      民      國    九十      年      六      月     六       日


司法院資訊處製作；財團法人民間司法改革基金會備份。
